臺灣宜蘭地方法院民事判決　　　　　　　 93年度訴字第258號
原　　　告　環堤觀景公寓大廈管理委員會
法定代理人　甲○○
訴訟代理人　游開雄律師
　　　　　　丙○○
　　　　　　丁○○
被　　　告　戊○○
訴訟代理人　乙○○
上列當事人間給付管理費事件，本院於94年6 月29日言詞辯論終
結，判決如下：
    主  文
被告應給付原告新台幣壹佰捌拾捌萬柒仟肆佰肆拾捌元及自民國
九十四年一月二十八日起至清償日止，按年息百分之五計算之利
息。
被告應自民國九十三年十二月起至搬遷出環堤觀景公寓大廈之日
止，按月給付原告新台幣參萬零肆佰陸拾元，及各自當月二十一
日起至清償日止，按年息百分之五計算之利息。
訴訟費用由被告負擔。
本判決於原告以新台幣陸拾參萬元供擔保後，得假執行。但被告
如以新台幣壹佰捌拾捌萬柒仟肆佰肆拾捌元預供擔保，得免為假
執行。
    事實及理由
一、本件原告原訴之聲明第1 項係請求被告給付新台幣（下同）
    1,528,818 元及自起訴狀繕本送達之翌日起算之法定遲延利
    息，嗣於本院審理時，更正請求被告給付1,887,448 元及自
    民國94年1月28日起算之法定遲延利息，並增列訴之聲明第2
    項請求被告應自93年12月起至搬遷出環堤觀景大廈之日止，
    按月給付30,460元及各自當月21日起算之法定遲延利息，核
    屬民事訴訟法第255條第1項第2、3款所規定請求之基礎事實
    同一及擴張及減縮應受判決事項之聲明之情形，應予准許。
    另原告法定代理人於本院審理時有所變更，業以書面聲明承
    受訴訟在案，附此敘明。
二、原告起訴主張：被告自89年8月7日起成為原告負責管理之環
    堤觀景公寓大廈（以下簡稱系爭大廈）之區分所有權人，其
    所有之建物門牌號碼為台北縣蘆洲市○○○道8號地下1樓以
    及地下1樓之1、之2，建物面積總和為569.19 坪，並於系爭
    大廈有編號第64、128、129、130號共4個停車位。依照系爭
    大廈住戶規約管理經費收支辦法第2 條，系爭大廈之建物管
    理費係以各樓層住戶之建物（不含車位）權狀所列坪數為標
    準，以每坪每月60元計算；停車位管理費以車位為標準，以
    每車位每月500元計算。另依照系爭大廈管理費催繳細則第4
    條，凡逾期繳交管理費每年超過二次（不含）以上者，第三
    次遲交則逕行按其應繳金額加收每逾1 日滯納金10元。又住
    戶規約經區分所有權人會議決議，建物管理費自93年8 月起
    變更為每坪每月50元。準此，被告於93年8 月之前每月需給
    付36,151元，93年8 月以後則每月需給付30,460元。而依照
    系爭大廈管理經費收支辦法第3 條約定，管理費收費期限係
    每月20日。詎被告自89年8月7日起皆未曾給付任何管理費，
    屢次催促，均置之不理，截至93年11月底，已積欠1,871,68
    8 元之建物暨停車位管理費及滯納金15,760元，合計為1,88
    7,448 元。爰依據系爭大廈住戶規約之約定及公寓大廈管理
    條例第21條規定，訴請被告給付欠繳之管理費用及滯納金，
    並請求被告自93年12月起按月繳交管理費用等語。並聲明：
    （一）被告應給付原告1,887,448元，及自94年1月28日起至
    清償日止，按年息5%計算之利息；（二）被告應自93年12月
    起至搬遷出系爭大廈之日止，按月給付原告30,460元，及各
    自當月21日起至清償日止，按年息5%計算之利息；（三）願
    供擔保，請准宣告假執行。
三、被告則以：原告與被告之間的法律關係應屬有報酬之委任關
    係，原告對於被告之專用部分負有管理維護之義務，如其他
    住戶有違規情事，原告應予以制止，始符受任人之注意義務
    。查被告之專用部分，亦即停車位編號第64、128 、129 、
    130 號四個停車位，竟遭原告無權占用，其顯已未盡善良管
    理人之注意義務且更為侵權行為，故在原告將被告所有之前
    述專用部分回復原狀並返還之前，被告均得拒絕給付管理費
    用。又原告未經被告同意，擅自將前述4 個停車位作為公共
    臨時停車位之用，並收取每小時20元計算之停車費，構成不
    當得利，被告得依法向原告請求返還其所受之上開利益總金
    額為2,981,760元，並據以抵銷原告於本件之請求等語，資
    為抗辯。並聲明：（一）原告之訴及假執行之聲請均駁回；
    （二）如受不利判決，願供擔保請求免為假執行。
四、兩造不爭執之事實：
（一）被告所有坐落台北縣蘆洲市○○段第18069 、18070 、18
      071 建號及所含共同使用部份即同段18348 、18349 建號
      之建物，即為門牌號碼台北縣蘆洲市○○○道8號地下1樓
      以及地下1樓之1、之2 之建物，建物依照權狀所列之面積
      總和為569.19坪，並包括編號第64、128、129、130號共4
      個停車位。
（二）系爭大廈之建物管理費係以建物（不含車位）權狀所列之
      坪數為標準，以每坪每月60元計算；停車位管理費以車位
      為標準，以每車位每月500 元計算。其中建物管理費自93
      年8 月起變更為每坪每月50元計算。被告自89年8月7日起
      至93年11月底止，均未繳納前開住戶管理費及停車位管理
      費，合計為1,871,688元。
（三）如果原告主張被告應繳納前述管理費用而未繳納，為有理
      由者，依照系爭大廈管理費催繳細則第4 條計算，被告應
      繳之滯納金截至93年11月底為15,760元。
（四）原告將被告所有之編號第128、129、130號3個停車位，作
      為公共臨時停車使用，收費標準係以每小時20元計算。
五、得心證之理由：
    本件之爭點，經兩造同意後，整理為下述項目：（一）被告
    主張同時履行抗辯，拒絕給付管理費用是否有理由？（二）
    被告主張原告擅自占用被告所有之4 個停車位，構成不當得
    利，原告所受之利益為2,981,760元而行使抵銷權，是否有
    理由？以下即分別予以說明：
（一）被告主張同時履行抗辯，拒絕給付管理費用是否有理由？
  １  按因契約互負債務者，於他方當事人未為對待給付前，得
      拒絕自己之給付。但自己有先為給付之義務者，不在此限
      。為民法第264條第1項所明文。故得主張同時履行抗辯者
      ，必須屬於雙務契約而互負債務，且自己無先為給付之義
      務，而他方當事人未為對待給付或未為給付之提出者，始
      得為之。又按所謂同時履行之抗辯，乃係基於雙務契約而
      發生，倘雙方之債務，非本於同一之雙務契約而發生，縱
      令雙方債務在事實上有密切之關係，或雙方之債務雖因同
      一之雙務契約而發生，然其一方之給付，與他方之給付，
      並非立於互為對待給付之關係者，均不能發生同時履行之
      抗辯（最高法院59年台上字第850號判例意旨參照）。
  ２  查原告向被告請求給付系爭大廈之管理費，其請求之依據
      是基於公寓大廈管理條例第10條第2 項而制定之系爭大廈
      住戶規約第11條約定，此有原告提出之系爭大廈住戶規約
      乙份在卷可證。而原告依照公寓大廈管理條例第35條規定
      ，僅具有訴訟法上之當事人能力，並無實體法上之權利能
      力，僅為集合管理之便而由原告收取管理費後統籌運用，
      故管理費之所有權並非原告所得享有之獨立財產，仍屬系
      爭大廈全體區分所有權人所共有，乃按全體區分所有權人
      自治決議所制定之前開住戶規約議定之數額而收取。是被
      告應給付管理費之義務，並非基於兩造間之雙務契約，而
      係基於前述住戶規約之共同行為而來。又原告雖負責統籌
      管理系爭大廈之相關事務，然因其並無權利能力，故在法
      律上實際接受全體區分所有權人委任而處理事務者，係由
      全體區分所有權人所互選而組成原告委員會之各委員，故
      原告對於被告並不負有任何委任契約之義務，與被告給付
      管理費之義務，亦無對待給付之對價關係可言。參照前述
      說明，並不符合行使同時履行抗辯之要件。被告辯稱因原
      告未盡善良管理人注意義務而拒絕給付管理費用云云，顯
      無理由，不足為採。
（二）被告主張原告擅自占用被告所有之4 個停車位，構成不當
      得利，原告所受之利益為2,981,760 元而行使抵銷權，是
      否有理由？
  １  按二人互負債務，而其給付種類相同，並均屆清償期者，
      各得以其債務，與他方之債務，互為抵銷。但依債之性質
      不能抵銷或依當事人之特約不得抵銷者，不在此限。民法
      第334條第1項定有明文。前述規定所稱之抵銷，係以二人
      互負債務，而其給付種類相同並均屆清償期者為要件，故
      得供債務人抵銷之債權，須為對於自己債權人之債權，而
      不得以對於他人之債權，對於債權人為抵銷（最高法院49
      年台上字第125號判例意旨參照）。
  ２  查原告雖具有訴訟法上之當事人能力，然其無實體法上之
      權利能力，已如前述。是原告依法不得作為權利主體，自
      無從享有權利或利益及負擔義務。被告雖主張原告擅自占
      用被告所有之4 個停車位，構成不當得利，而行使抵銷權
      云云。然查：原告僅對於將被告所有之編號128、129、13
      0號3個停車位，作為公共臨時停車使用，收費標準係以每
      小時20元計算之事實，不予爭執，至於編號第64號停車位
      ，原告否認供作臨時停車場或其他用途，此部分未見被告
      進一步舉證，已屬未洽。況原告既無從作為享有利益之權
      利主體，即使被告所稱停車位遭他人占用之情事為真正，
      被告亦不得以對於他人之債權而對原告行使抵銷之抗辯，
      故被告主張原告不當得利而行使抵銷權云云，亦無依據。
六、綜上，原告基於系爭大廈住戶規約之約定及公寓大廈管理條
    例第21條規定，訴請被告給付截至93年11月底欠繳之管理費
    用及滯納金合計1,887,448元及自94年1月28日起至清償日止
    ，按年息5%計算之利息，為有理由，應予准許。又依照修正
    後系爭大廈住戶規約管理經費收支辦法第2 條約定，被告所
    有之建物坪數569.19坪，每月按每坪繳交50元計算管理費為
    28,460元（元以下4捨5入），加上4 個停車位按每個停車位
    每月繳交500元計算管理費為2,000元，合計每月應繳交30,4
    60元，而依照系爭大廈管理經費收支辦法第3 條約定，本件
    管理費收費期限係每月20日，此亦有原告提出之前開資料各
    乙份為證。而被告已明示在原告未就停車位爭議處理前，拒
    絕給付管理費，原告顯有預為請求之必要，業已符合民事訴
    訟法第246 條之規定，得請求將來給付之訴，從而，原告請
    求被告應自93年12月起至搬遷出系爭大廈之日止，按月給付
    30,460元及各自當月21日起至清償日止，按年息5%計算之利
    息，亦屬有理由，應予准許。又兩造各自陳明願供擔保請准
    宣告假執行或免為假執行，均核無不合，爰各酌定相當之擔
    保金額，併准許之。
七、訴訟費用負擔之依據：民事訴訟法第78條。
中　　華　　民　　國　　94　　年　　7 　　月　　 8　　日
                  臺灣宜蘭地方法院民事庭
                      法　官　林俊廷
正本與原本無異。
如不服本判決，須於判決送達後20日內向本院提出上訴狀 (應附
繕本)。
中　　華　　民　　國　　94　　年　　7 　　月　　12　　日
                      書記官　莊淑茹
